最高法院刑事判決　　　　　　一○○年度台上字第六九四九號
上　訴　人　遲秋月
選任辯護人　江仁俊律師
上列上訴人因偽造文書案件，不服台灣高等法院中華民國九十九
年十一月三日第二審判決（九十八年度上訴字第五Ｏ五Ｏ號，起
訴案號：台灣桃園地方法院檢察署九十六年度偵字第二九八一三
號），提起上訴，本院判決如下：
    主  文
上訴駁回。
    理  由
按刑事訴訟法第三百七十七條規定，上訴於第三審法院，非以判
決違背法令為理由，不得為之。是提起第三審上訴，應以原判決
違背法令為理由，係屬法定要件。如果上訴理由書狀並未依據卷
內訴訟資料，具體指摘原判決不適用何種法則或如何適用不當，
或所指摘原判決違法情事，顯與法律規定得為第三審上訴理由之
違法情形，不相適合時，均應認其上訴為違背法律上之程式，予
以駁回。本件原審審理結果，認為上訴人遲秋月有其事實欄所載
行使偽造私文書犯行，罪證明確，因而撤銷第一審之科刑判決，
改判仍論處上訴人行使偽造私文書，足以生損害於他人罪刑（處
有期徒刑三月，依中華民國九十六年罪犯減刑條例之規定，減為
有期徒刑一月又十五日；且得易科罰金）。係依憑：告訴人王秀
文於偵查、第一審審理時之指述，及上訴人對於其為國華人壽保
險股份有限公司（下稱國華人壽公司）恆山營業處業務員，從事
保險招攬業務，告訴人為要保人，以其本人及其夫蕭勝棟、子蕭
奕明為被保險人，向國華人壽公司投保人壽保險，為上訴人所經
辦，並簽署要保書三份等情供承不諱，並有國華人壽公司保險單
、人壽保險要保書、保險單簽收回執聯各三份及聲明書影本一份
附卷可憑，而國華人壽公司保險單簽收回執聯上「王秀文」簽名
筆跡，經送請內政部警政署刑事警察局（下稱刑事警察局）鑑定
結果，認為與告訴人筆跡並不相符，有該局鑑定書附卷可憑，事
證灼明，並就上訴人辯詞前後矛盾，委無足採，予以指駁。已詳
敘其調查、取捨證據之結果及憑以認定犯罪事實之心證理由。從
形式上觀察，並無違反經驗、論理法則或其他足以影響判決結果
之違法情形存在。
本件上訴人上訴意旨略稱：（一）、卷附刑事警察局鑑定書，僅
能證明國華人壽公司保險單簽收回執聯上之簽名非告訴人所簽，
但無法證明「王秀文」之簽名即為伊所偽簽，原判決僅憑該鑑定
結果，認定伊犯行使偽造私文書罪，已違反無罪推定原則，並有
調查未盡之違法。（二）、伊於民國九十五年七月之業績高達新
台幣（下同）六十六萬零八百四十八元，且個人月平均業績僅需
三至五萬元，故伊無需為告訴人區區一萬四千六百五十九元業績
，甘冒行使偽造私文書罪責及被撤銷保險業務員資格之風險而為
之，原判決謂伊係為避免告訴人行使撤銷權，導致業績受影響云
云，要與事實不符。且告訴人於申請變更印章時，便知須在承認
保險單有效之前提下才能變更，顯然告訴人當時已承認保險單有
效，何來偽造。又伊於同年十月十三日，已將保險單交給告訴人
簽收，如何再偽造保險契約相關文件？況告訴人曾參加保險研習
課程，知悉行使撤銷權之期限及方式，若其欲行使撤銷權，大可
逕向國華人壽公司為之，何須等待伊回國。再者告訴人若於同年
八月初已無欲投保，而伊係於同年九月二十五日至十月三日出國
，則告訴人何以於長達一個多月之時間仍無法聯絡伊。原判決採
納告訴人矛盾之說詞，自有判決理由矛盾之處。（三）、觀諸告
訴人及其夫之投保資料可知，其等均曾簽收國華人壽公司之保險
單回執聯，故告訴人於第一審證稱其至同年十月才知道有猶豫期
，不知拿到保險單要同時簽收保險單回執聯、在本案之前未曾投
保云云，均屬不實。足見其係因事後反悔不想投保，復逾行使撤
銷權期限之情形下，始率而誣指，原判決逕採告訴人之證詞論罪
，自有判決理由不備、理由矛盾之違法等語。
惟查：（一）、證據之取捨、證明力之判斷及事實之認定，俱屬
事實審法院自由裁量判斷之職權，此項職權之行使，倘未違背客
觀存在之經驗法則或論理法則，即無違法可指，觀諸刑事訴訟法
第一百五十五條第一項規定甚明。又法院認定事實，並不悉以直
接證據為限，其綜合調查所得之各種直接、間接證據，本於合理
之推論而為判斷、認定，要非法所不許。本件原判決依憑證人即
告訴人明確證稱：其於九十五年七月二十八日，向上訴人投保其
本人、配偶及其子等三份保單，惟於八月十日前，因保費負擔過
重，不想投保，即以電話通知上訴人，上訴人說她要出國，其想
說等她回國再聯絡，經過一禮拜，再打電話是由上訴人姊姊接聽
，說上訴人還未回來，嗣上訴人於同年十月十三日到其家裡拿手
挫傷申請理賠證明，將該三份保單放在桌上即匆匆離去，其在發
聲明書之前，曾以電話跟國華人壽公司聯絡，表示要停掉這三份
保單，該公司告知這三份保單之收執聯已繳回公司，而且是在同
年八月八日及十四日已簽收等情（見第一審訴字第四五號卷第一
二五至一二八頁）；上訴人對於受理告訴人以其本人、配偶及其
子投保壽險乙事並不諱言，參之國華人壽公司保險單、人壽保險
要保書、保險單簽收回執聯、聲明書，以及刑事警察局就該保險
單簽收回執聯上「王秀文」筆跡，與告訴人於偵訊時親簽筆跡之
鑑定結果，認兩者筆跡並不相符等情；再衡諸告訴人不欲投保後
，因難以聯絡上訴人，故仍繳納保險費，並以聲明書行使撤銷權
後，國華人壽公司以上開簽收回執聯，業經其簽收為由，認撤銷
權非合法行使，告訴人乃申請變更簽章，以免保險契約相關文件
再遭偽造各項，尚與常情無違；倘告訴人如確於同年八月八日、
十四日收受保險單，自可逕於上開回執聯親自簽名後再行使撤銷
權。復以告訴人與上訴人雙方素無怨隙，衡情應無甘冒誣告罪責
之風險而妄指上訴人偽造文書，以達主張保單無效之理。況上訴
人曾介紹告訴人參加保險講習課程，明知告訴人可能獲悉於收受
保險單後得行使撤銷權，益見上訴人有充分動機偽造告訴人之署
押，以杜告訴人行使撤銷權，避免影響其銷售保險業績等情況證
據，綜合研判，認定上訴人確有本案犯行。對於上訴人矢口否認
犯罪，所辯：伊於同年八月八日、十四日，兩度持保險單及簽收
回執聯前往告訴人住處，伊都是在一樓等候，告訴人將簽收回執
聯攜至其二樓住處，下樓交回時，回執聯已有告訴人之簽名，伊
並未偽造告訴人之署押，且告訴人於同年十月十八日行使撤銷權
前，仍有繳納保險費，並於同年十一月六日申請簽章變更，顯見
其承認上開保險契約效力云云，為飾卸之詞，如何不足採信，亦
據卷內訴訟資料詳加指駁、說明。並指出上訴人迭於偵查時明確
供述其係親眼看見告訴人在簽收回執聯上簽名云云，嗣經檢察官
以刑事警察局鑑定結果認非告訴人筆跡，將之提起公訴後，上訴
人始翻異稱其未親眼目睹告訴人簽名云云，足見其係知悉偵查中
所作供述與科學鑑識結果不符，才改口杜撰上情，企圖脫罪之跡
，昭然若揭。原審所為之事實認定及得心證理由，俱有各項直接
、間接證據存案可按，並未違背客觀存在之經驗法則或論理法則
，自無上訴意旨所指判決理由欠備、理由矛盾或調查未盡之違法
。（二）、證人之供述前後稍有不符或相互間有所歧異，究竟何
者為可採，事實審法院非不可本於經驗法則，斟酌其他情形，作
合理之比較，定其取捨；若其基本事實之陳述與真實性無礙時，
仍非不得予以採信，非謂一有不符或矛盾，即認其全部均為不可
採信。從而供述之一部認為真實者，予以採取，自非證據法則所
不許。因之，告訴人供述前後縱有差異，事實審法院依憑告訴人
前後之供述，斟酌其他證據，本於經驗法則與論理法則，取其認
為真實之一部，作為論罪之證據，自屬合法，難謂所認事實與供
述證據之部分不符，即指判決有證據上理由矛盾之違法。本件告
訴人對於其何時獲悉投保猶豫期間、是否知曉取得保險單後須簽
收保單回執聯、過去是否曾經投保等細節之供述，縱與事實稍有
出入，惟因不影響上訴人行使偽造私文書犯行之成立，則原審本
其自由心證，摒棄告訴人對相關枝節之供述，而採納其對主要事
實之證詞，乃事實審法院審判職權之合法行使，核無不合。矧上
訴人招攬保險是否業績優良、多次獲獎，均與本件犯行之認定無
涉，原判決雖未於理由內一一敘明，尤不能指為違法。其餘上訴
意旨置原判決已明白論斷之事項於不顧，就屬原審採證認事職權
之適法行使，任憑己意，妄指為違法，且猶執前詞為單純之事實
爭議，不能認為適法之上訴第三審理由。依上說明，應認其上訴
為違背法律上之程式，予以駁回。
據上論結，應依刑事訴訟法第三百九十五條前段，判決如主文。
中    華    民    國  一○○  年   十二   月   十四   日
                      最高法院刑事第六庭
                          審判長法官  花  滿  堂  
                                法官  洪  昌  宏  
                                法官  王  聰  明  
                                法官  林  秀  夫  
                                法官  蔡  國  在  
本件正本證明與原本無異
                                      書  記  官  
中    華    民    國  一○○  年   十二   月   十五   日
                                                     M